ACORDAO-COMPLETO-2551769

ACÓRDÃO 232/2023 ATA 2/2023 - SEGUNDA CÂMARA

VISTOS, relatados e discutidos estes autos de recurso de reconsideração interposto por Celina Tenório de Brito Maciel, ex-prefeita de Jupi/PE (gestão 2013-2016) contra o Acórdão 1882/2022-TCU-Segunda Câmara, relator Ministro Augusto Nardes;
ACORDAM os Ministros do Tribunal de Contas da União, reunidos em Sessão da 2ª Câmara, diante das razões expostas pelo Relator, e com fundamento nos arts. 32, inciso I, e 33, da Lei 8.443/1992, c/c o art. 285 do Regimento Interno-TCU, em:
9.1. conhecer do recurso interposto e, no mérito, dar-lhe provimento parcial, para dar a seguinte redação ao item 9.4 do Acórdão 1882/2022-TCU-Segunda Câmara:
"9.4. julgar irregulares, nos termos dos arts. 1º, inciso I, 16, inciso III, alíneas "a", da Lei 8.443/1992, c/c o art. 23, inciso III, da mesma Lei, as contas da responsável Celina Tenório de Brito Maciel;"
9.2. tornar insubsistente o item 9.5 do Acórdão recorrido e manter inalterados os demais itens;
9.3. notificar a recorrente, o Fundo Nacional de Desenvolvimento da Educação, a Procuradoria da República no Estado de Pernambuco e demais interessados a respeito desta deliberação.

Recurso de reconsideração interposto Celina Tenório de Brito Maciel, ex-Prefeita do Município de Jupi - PE, contra o Acórdão 1.882/2022-TCU-2ª Câmara, da relatoria do Ministro Augusto Nardes.

Segunda Câmara

Prefeitura Municipal de Jupi - PE.

3. Interessados/Responsáveis/Recorrentes:
3.1. Interessado: Fundo Nacional de Desenvolvimento da Educação (00.378.257/0001-81).
3.2. Recorrente: Celina Tenório de Brito Maciel (XXX.746.544-XX).

13.1. Ministros presentes: Vital do Rêgo (Presidente), Augusto Nardes, Aroldo Cedraz e Antonio Anastasia (Relator).
13.2. Ministro-Substituto presente: Marcos Bemquerer Costa.

ANTONIO ANASTASIA

Ministro Augusto Nardes.

Trata-se de recurso de reconsideração interposto por Celina Tenório de Brito Maciel contra o Acórdão 1882/2022-TCU-Segunda Câmara, relator Ministro Augusto Nardes, proferido em apreciação de tomada de contas especial em razão da omissão no dever de prestar contas dos recursos recebidos pelo Município de Jupi/PE, por força do Programa de Apoio aos Sistemas de Ensino para Atendimento de Jovens e Adultos (PEJA) , no exercício de 2013. 
2.	Reproduzo, a seguir, a instrução produzida no âmbito da Secretaria de Recursos - Serur (peça 133) , a qual contou com a anuência do corpo diretivo da unidade (peça 134) e do Ministério Público de Contas, conforme parecer do Procurador Marinus Eduardo De Vries Marsico (peça 136) :
"INTRODUÇÃO
1.	Em exame recurso de reconsideração (peça 118) , formulado pela Sra. Celina Tenório de Brito Maciel, ex-Prefeita do Município de Jupi - PE, contra o Acórdão 1882/2022-TCU-Segunda Câmara - (peça 115) , da relatoria do Ministro Augusto Nardes, proferido nos seguintes termos, em 26/4/2022:
"ACORDAM os Ministros do Tribunal de Contas da União, reunidos em sessão da 2ª Câmara, ante as razões expostas pelo relator, em:
9.1. acolher as alegações de defesa apresentadas pelo município de Jupi/PE;
9.2. julgar regulares com ressalvas, nos termos dos arts. 1º, inciso I, 16, inciso I, 17 e 23, inciso I, da Lei 8.443/1992, as contas do município de Jupi/PE, dandolhe quitação plena;
9.3. rejeitar parcialmente as alegações de defesa apresentadas pela responsável Celina Tenório de Brito Maciel;
9.4. julgar irregulares, nos termos dos arts. 1º, inciso I, 16, inciso III, alíneas "a", "b" e "c", da Lei 8.443/1992, c/c os arts. 19 e 23, inciso III, da mesma Lei, as contas da responsável Celina Tenório de Brito Maciel, condenando-a ao pagamento das importâncias a seguir especificadas, atualizadas monetariamente e acrescidas dos juros de mora, calculadas a partir das datas discriminadas até a data da efetiva quitação do débito, fixando-lhe o prazo de quinze dias, para que comprove, perante o Tribunal, o recolhimento das referidas quantias aos cofres do Fundo Nacional de Desenvolvimento da Educação, nos termos do art. 23, inciso III, alínea "a", da citada lei, c/c o art. 214, inciso III, alínea "a", do Regimento Interno do TCU.
Débitos relacionados à responsável Celina Tenório de Brito Maciel:
	Data de ocorrência
	Valor histórico (R$) 

	31/7/2013
	7.954,56

	29/8/2013
	2.529,62

	4/9/2013
	2.754,75

	11/9/2013
	5.348,81

	30/9/2013
	4.359,68

	10/10/2013
	1.526,75

	11/10/2013
	7.354,59

	30/10/2013
	4.040,14

	11/11/2013
	7.354,59

	28/11/2013
	4.770,52

	11/12/2013
	7.020,28

	11/12/2013
	1.594,14

	27/12/2013
	4.011,59

	30/12/2013
	4.283,93

9.5. aplicar à responsável Celina Tenório de Brito Maciel a multa prevista no art. 57 da Lei 8.443/1992, c/c o art. 267, do Regimento Interno do TCU, no valor de R$ 10.000,00 (dez mil reais) , fixando-lhe o prazo de quinze dias, a contar da notificação, para que comprove, perante o Tribunal (art. 214, inciso III, alínea "a", do Regimento Interno do TCU) , o recolhimento da dívida aos cofres do Tesouro Nacional, atualizada monetariamente desde a data deste acórdão até a data do efetivo recolhimento, se paga após o vencimento, na forma da legislação em vigor;
9.6. aplicar à responsável Celina Tenório de Brito Maciel a multa prevista no art. 58, inciso I, da Lei 8.443/1992, c/c o art. 268, inciso I, do Regimento Interno do TCU, no valor de R$ 10.000,00 (dez mil reais) , fixando-lhe o prazo de quinze dias, a contar da notificação, para que comprove, perante o Tribunal (art. 214, inciso III, alínea "a", do Regimento Interno do TCU) , o recolhimento da dívida aos cofres do Tesouro Nacional, atualizada monetariamente desde a data deste acórdão até a data do efetivo recolhimento, se paga após o vencimento, na forma da legislação em vigor;
9.7. autorizar, desde logo, a cobrança judicial das dívidas, caso não atendida a notificação, na forma do disposto no art. 28, inciso II, da Lei 8.443/1992;
9.8. autorizar também, desde logo, se requerido, com fundamento no art. 26, da Lei 8.443/1992, c/c o art. 217, §§ 1º e 2º, do Regimento Interno do TCU, o parcelamento das dívidas em até 36 parcelas, incidindo, sobre cada parcela, corrigida monetariamente, os correspondentes acréscimos legais, fixando-lhe o prazo de quinze dias, a contar do recebimento da notificação, para comprovar, perante o Tribunal, o recolhimento da primeira parcela, e de trinta dias, a contar da parcela anterior, para comprovar o recolhimento das demais parcelas, devendo incidir, sobre cada valor mensal, atualizado monetariamente, os juros de mora devidos, no caso do débito, na forma prevista na legislação em vigor, alertando a responsável de que a falta de comprovação do recolhimento de qualquer parcela importará o vencimento antecipado do saldo devedor, nos termos do § 2º do art. 217 do Regimento Interno deste Tribunal;
9.9. enviar cópia deste acórdão ao Fundo Nacional de Desenvolvimento da Educação e aos responsáveis, para ciência, e à Procuradoria da República no Estado de Pernambuco, nos termos do § 3º do art. 16 da Lei 8.443/1992, c/c o § 7º do art. 209 do Regimento Interno do TCU, para adoção das medidas cabíveis, informando-lhes que a presente deliberação, acompanhada do Relatório e do Voto que a fundamentam, está disponível para consulta no endereço www.tcu.gov.br/acordaos."
HISTÓRICO 
2.	Trata-se de tomada de contas especial instaurada pelo Fundo Nacional de Desenvolvimento da Educação (FNDE) , em desfavor de Celina Tenório de Brito Maciel, Prefeita do Município de Jupi/PE no período de 1º/1/2013 a 31/12/2016, em razão da omissão no dever de prestar contas dos recursos repassados no exercício de 2013, da ordem de R$ 207.991,40 (peça 3) , por força do Programa de Apoio aos Sistemas de Ensino para Atendimento de Jovens e Adultos (PEJA) .
3.	O prazo de apresentação das contas encerrou-se na data de 3/8/2015 (peça 12, p.1) , razão pela qual, em 4/8/2015, o Fundo Nacional de Desenvolvimento da Educação - FNDE encaminhou notificação à responsável, que, por sua vez, absteve-se de apresentar documentações que viessem a elidir a pendência constatada (peça 12, p. 2, item 9) .
4.	No âmbito deste Tribunal, o FNDE encaminhou ao TCU as Notas Técnicas 1994300/2020 e 154/2020 (peças 76/ 77) contendo análise da respectiva prestação de contas, relativa à documentação enviada a título de prestação de contas encaminhada extemporaneamente.
5.	Na instrução de peça 80, a Secretaria de Controle Externo de Tomada de Contas Especial (SecexTCE) examinou as defesas apresentadas após audiência e citação dos responsáveis identificados, concluindo pela necessidade de realização de nova citação ante as seguintes irregularidades: (i) ausência do parecer do Conselho de Acompanhamento e Controle Social (Cacs-Fundeb) na prestação de contas remetida à municipalidade; (ii) realização de transferências bancárias na conta corrente específica com destinação desconhecida; (iii) descumprimento parcial da meta física do programa, no exercício considerado; e (iv) custeio com recursos do programa, de obrigações tributárias de responsabilidade do município.
6.  	Após a análise da documentação enviada pela ex-gestora (peças 89 a 96) , a Unidade Técnica propôs rejeitar parcialmente as alegações de defesa e julgar irregulares as suas contas, condenando-a em débito e aplicando-lhe multa, no que foi acompanhada pelo Ministério Público junto ao TCU (peça 107) e pelo Relator (p. 116) .
7. 	Inconformada, a Sra. Celina Tenório de Brito Maciel interpõe recurso de reconsideração, pelo qual pleiteia o julgamento pela regularidade das contas e a desconstituição do débito e da multa a ela imputados (peça 118, p.16) .
EXAME DE ADMISSIBILIDADE
8.	Reitera-se a análise preliminar de admissibilidade promovida pela Serur, pelo conhecimento e pela suspensão dos efeitos dos itens 9.3, 9.4, 9.5, 9.6 e 9.7 do acórdão condenatório (peça 119) , com base nos artigos 32, inciso I, e 33 da Lei 8.443/1992, que contou com a anuência do Exmo. Relator, Ministro Antonio Anastasia, (peça 122) .
EXAME DE MÉRITO
9.	Delimitação
9.1	Constitui objeto deste recurso de reconsideração examinar:
a) se argumentos apresentados são capazes de elidir as irregularidades atribuídas à responsável;
b) se a intempestividade do trâmite processual deu causa à prescrição.
10. 	Das razões de defesa
11.	Na sequência, descrevem-se as razões oferecidas pela recorrente (peça 118) , intercaladas com as respectivas análises.
Da desconsideração dos dados do censo escolar na aferição do alcance da meta física do programa  (p. 7/14) 
12.	A ex-Prefeita obtempera que, conforme resultados do Censo Escolar do Instituto Nacional de Estudos e Pesquisas Educacionais Anísio Teixeira - INEP (peças 95 e 96) , referentes às matrículas na educação básica, no exercício 2013 (www.qedu.org.br) , nas escolas com Educação de Jovens e Adultos do Município de Jupi/PE, o número de novos alunos do PEJA, no período considerado, correspondeu a 53 novas matrículas, o que representa um alcance de 112,77% da meta física estabelecida.
13.	Contudo, ressalta que, diferentemente do que ocorreu nestes autos, em que foi aquilatado o alcance de 19% do programado, o TCU tem levado em consideração os dados do Censo Escolar do INEP (www.qedu.org.br) , quando do julgamento da prestação de contas do PEJA (Acórdão 1692/2022-TCU-Primeira Câmara, Ministro Relator Benjamin Zymler; 1086/2022 - TCU - 2ª Câmara, Ministro Relator Marcos Bemquerer; 18886/2021 - TCU - 1ª Câmara, Ministro Relator Jorge Oliveira; 16698/2021 - TCU - 1ª Câmara, Ministro Relator Benjamin Zymler; e 10229/2021 - TCU - 1ª Câmara, Ministro Relator Benjamin Zymler) .
Análise
14.	Cabe inicialmente rememorar que, consoante a Nota Técnica Nº 154/2020 (peça 77) , emitida pela Coordenação-Geral de Jovens e Adultos (COEJA) , não houve atingimento da meta prevista, conforme abaixo reproduzido:
"Outrossim, os recursos do PEJA executados pela Prefeitura Municipal de Jupi/PE no exercício de 2013, eram suficientes para custear 47 novos alunos (meta física) da modalidade de educação de jovens e adultos.
Nesse mesmo exercício, de acordo com as bases da Sinopse Estatística da Educação Básica do INEP, não foram declaradas as 47 matrículas (novos alunos) de EJA, o que resultou no alcance de 19% da Meta Física aprazada. Por fim, ressalta-se que, neste parecer, foi analisado exclusivamente o cumprimento do objeto - novos alunos de EJA - tendo em conta que a análise financeira já foi realizada pela área competente.
...
Outrossim, os recursos do PEJA executados pelo Prefeitura Municipal de Jupi/PE no exercício de 2013, eram suficientes para custear 47 novos alunos (meta física) da modalidade de educação de jovens e adultos. Nesse mesmo exercício, de acordo com as bases da Sinopse Estatística da Educação Básica do INEP, não foram declaradas as 47 matrículas (novos alunos) de EJA, o que resultou no alcance de 19% da Meta Física aprazada." (grifos adicionados) 
14.1	Com relação à aludida jurisprudência desta Corte, cabe realçar que em todas as supracitadas decisões, assim como na Deliberação atacada, foram considerados como paradigma os dados da sinopse estatística da educação básica do Censo Escolar do INEP (matrículas presenciais da rede pública municipal) , não se aludindo a qualquer informação prospectada do endereço eletrônico "www.qedu.org.br".
14.3	Com efeito, não assiste razão à suplicante alegar tratamento desigual em relação aos demais jurisdicionados, de modo que a contabilização formulada por este Tribunal, com relação ao alcance de apenas 19 % dos objetivos pactuados, se mostra consentânea com os princípios da equidade e proporcionalidade.
14.4	Ademais, o atingimento de 112,77% da meta física não pode ser acatado porquanto, como bem mencionado pela Unidade Técnica (peça 105, itens 31.2 e 31.3) , os dados extraídos do Censo Escolar/INEP, junto ao sítio "www.qedu.org.br", não são oficiais como seriam as informações que podem ser consultadas no portal da Secretaria de Educação Básica - SEB/MEC na internet.
Da irrazoabilidade da aplicação de multa  (p. 14/15) 
15.	Pondera a recorrente que a prestação de contas foi entregue na sede da Prefeitura de Jupi/PE, em 15/01/2019, 12/09/2019 e 18/09/2019, e que o fato dela ter sido anexada ao sistema SIGPC, após o ato citatório, deve ser atribuído ao prefeito sucessor. Em vista disso, entende que não cabe aplicar-lhe multa pois agiu com comprovada boa-fé, ao ter colacionado os elementos probantes em etapa preliminar ao chamamento aos autos, ocorrido em 20/09/2019, ou seja, antes de 21/11/2019, data que foi considerada pelo auditor do TCU como aquela em que ocorreu a prestação de contas (peça 104, item 26.3) .
16.	Salienta que o Tribunal considera descaracterizada a omissão quando a apresentação das contas ocorre antes da citação do responsável e que, sob a ótica do artigo 22, § 1º, da Lei de Introdução às Normas do Direito Brasileiro - LINDB, devem ser consideradas as circunstâncias práticas que houverem imposto, limitado ou condicionado a ação do agente. 
17.	Nessa perspectiva, sustenta que é preciso levar em conta que tomou diversas providências antes da citação no TCU para que a documentação probante fosse remetida pela municipalidade ao órgão repassador dos recursos.
18.	Por fim, pleiteia mais uma vez a exclusão da multa ressaltando que a documentação apresentada comprova a regularidade de todas as despesas efetuadas e que foram, incontestavelmente, atingidas todas as metas físicas estabelecidas, consoante já alvitrado. 
Análise
19.1	Deveras, como bem argumenta a defendente, nos termos da jurisprudência consolidada do TCU, a intempestividade se converte em omissão propriamente dita somente quando a prestação de contas é ofertada após a citação, consoante dispõem os seguintes julgados:
"A omissão no dever de prestar contas fica caracterizada apenas a partir da citação por essa irregularidade. Prestadas as contas antes de expedida a comunicação por parte do Tribunal, não há que se falar em incidência do art. 209, § 4º, do Regimento Interno do TCU, por falta do suporte fático delimitado pela norma." (Acórdão 438/2016-TCU-Segunda Câmara, Revisor Ministro Marcos Bemquerer) .
"A omissão no dever de prestar contas fica caracterizada apenas a partir da citação por essa irregularidade. Prestadas as contas antes de expedida a comunicação processual, não há incidência do art. 209, § 4º, do Regimento Interno do TCU, por falta do suporte fático delimitado pela norma." (Acórdão 964/2018-TCU-Plenário, Relator Ministro Augusto Nardes) 
"A citação pelo TCU é o marco temporal a partir do qual a apresentação da prestação de contas não descaracteriza a omissão." (Acórdão 162/2019-TCU-Primeira Câmara, Relator Ministro Bruno Dantas) .
19.2	Nessas circunstâncias, compulsando-se os autos, é possível corroborar a informação de que, em momento anterior ao procedimento citatório do TCU, perpetrado em 20/09/2019 (peça 23) , a prestação de contas foi mesmo endereçada em três oportunidades, nas datas de 15/01/2019, 12/09/2019 e 18/09/2019, a fim de que a prefeitura alimentasse o sistema SIGPC, ferramenta tecnológica adequada ao mister, conforme registra o art. 15 da Resolução CD/FNDE n. 48, de 2/10/2012.
19.3	A propósito, esse fato já havia sido mencionado pelo auditor da Secex-TCE na instrução de peça 66:
"15. 	No acervo documental que agregou, a responsável, de fato, comprova haver remetido à Prefeitura, na data de 15/1/2019, diversos documentos que seriam necessários para a elaboração dos demonstrativos sintéticos que compõem a prestação de contas, tais como os próprios demonstrativos exigidos, já preenchidos (peça 30, p. 3-5) , notas de empenho, documentos fiscais, comprovantes de pagamento (peça 32-56) , extratos bancários (peças 57-61) , e termos de homologação de licitação e contrato com termos aditivos (peças 62-63) . As informações requeridas somente poderiam ser encaminhadas ao FNDE por meio do sistema informatizado, exigindo a senha de domínio do alcaide sucessor. Reiterou o pleito ainda nas datas de 12/9/2019 (peça 29, p. 2-3) e 2/10/2019 (peça 29, p. 4) ."
19.4	Desse modo, assiste razão à responsável objetar a cominação da multa, com espeque no inc. I, art. 58, da Lei 8.443/1992, pois, ainda que as contas tenham sido prestadas intempestivamente, o fundamento para a configuração da omissão deve ser afastado, a teor do que se interpreta, a contrario sensu, da redação do art. 209, § 4º, do RI/TCU:
"§ 4º Citado o responsável pela omissão de que trata o inciso I, bem como instado a justificar essa omissão, a apresentação posterior das contas, sem justificativa para a falta, não elidirá a respectiva irregularidade, ...."
19.5	Entretanto, a despeito da elisão dessa pena, mantêm-se hígidas a pecha de irregularidade da gestão e a imputação do débito e da multa consignada no art. 57 da Lei 8.443/92, posto que, conforme já aduzido, os argumentos referentes ao atingimento da meta avençada no PEJA/2013 não se mostraram aptos para afastar o dano ocasionado ao erário. 
Da verificação da possível ocorrência de prescrição
20.	 A não ocorrência da prescrição está bem caracterizada nos autos, seja pelo regime do Código Civil (Acórdão 1441/2016-TCU-Plenário) , seja pelo critério da Lei 9.873/1999 (MS 32.201) , ante o interregno inferior a cinco anos entre os possíveis termos finais (data do despacho que ordenou a citação/audiência - 31/8/2019, peças 19/21; e data da realização da citação/audiência - 20/9/2019, peça 23) e inicial de contagem (dia seguinte ao prazo final para a apresentação da prestação de contas - 4/8/2015 (peça 12, p.1) .
20.1	Noutra senda, entende-se que não se consubstanciou a prescrição intercorrente (art. 2º da Lei 9.873/1999) , consistente no decurso de três anos entre os eventos que inclusive importam a apuração dos fatos, porquanto a notificação do Prefeito sucessor, Sr. Antônio Marcos Patriota, pelo FNDE, foi realizada em 17/7/2018 (peça 12, p 3) e a condenação foi consumada em 26/4/2022, por meio do Acórdão 1882/2022-TCU-Segunda Câmara (peça 115) .
21. 	Ante todo o exposto, mister se faz conhecer o presente recurso para, no mérito, dar-lhe provimento parcial e expurgar a multa aplicada com base no inc. I, art. 58, da Lei 8.443/1992, mantendo-se inalterados os demais termos da Deliberação adversada.
CONCLUSÃO
22. 	Das análises anteriores, conclui-se que:
a) as razões recursais aduzidas pela recorrente revelaram-se insuficientes para elidir as evidências que sustentam a sua condenação em débito, em face da ausência da boa e regular aplicação de parte dos recursos repassados ao município de Jupi/PE, no âmbito do Programa de Apoio aos Sistemas de Ensino para Atendimento de Jovens e Adultos (PEJA) - exercício 2013.
b) em consonância com a jurisprudência do TCU, deve ser excluída a multa aplicada, com fulcro no inc. I, art. 58, da Lei 8.443/1992, haja vista que a citação/audiência foi realizada em momento posterior ao encaminhamento da prestação de contas ao Município de Jupi/PE (Acórdão 438/2016-TCU-Segunda Câmara, Revisor Ministro Marcos Bemquerer; 964/2018-TCU-Plenário, Relator Ministro Augusto Nardes; e  162/2019-TCU-Primeira Câmara, Relator Ministro Bruno Dantas) ;
c) não ocorreu prescrição, seja pelo regime do Código Civil (Acórdão 1441/2016-TCU-Plenário) , seja pelo critério da Lei 9.873/1999 (MS 32.201) .
22.1	Com efeito, propor-se-á o conhecimento deste apelo, para, no mérito, dar-lhe provimento parcial, mantendo-se inalteradas a irregularidade das contas e a imputação do débito.
PROPOSTA DE ENCAMINHAMENTO
23.	Diante do exposto, submete-se à consideração superior este exame do recurso de reconsideração, interposto pela Sra. Celina Tenório de Brito Maciel, ex-Prefeita do Município de Jupi/PE (gestão 2013/2016) , contra o Acórdão 1882/2022-TCU-Segunda Câmara - (peça 115) , propondo-se, com fundamento nos artigos 32, inciso I, e 33, da Lei 8.443/92, c/c o artigo 285 do RI/TCU:
a) conhecer do recurso e, no mérito, dar-lhe provimento parcial; 
b) tornar sem efeito o item 9.6 do Acórdão 1882/2022-TCU-Segunda Câmara;
c) dar ciência da deliberação que vier a ser proferida à recorrente, ao FNDE e ao Procurador-Chefe da Procuradoria da República no Estado de Pernambuco."
3.	É o Relatório.

Walles Henrique de Oliveira Couto (24224/OAB-PE), Felipe Augusto de Vasconcelos Caraciolo (29702/OAB-PE) e outros, representando Celina Tenório de Brito Maciel.

Procurador Marinus Eduardo De Vries Marsico.

TOMADA DE CONTAS ESPECIAL. FUNDO NACIONAL DE DESENVOLVIMENTO DA EDUCAÇÃO. OMISSÃO NO DEVER DE PRESTAR CONTAS. NÃO COMPROVAÇÃO DA BOA E REGULAR APLICAÇÃO DOS RECURSOS. CONTAS IRREGULARES. RECURSO DE RECONSIDERAÇÃO. CONHECIMENTO. PROVIMENTO PARCIAL. COMUNICAÇÕES.

TOMADA DE CONTAS ESPECIAL (TCE)

Secretaria de Recursos (Serur); Secretaria de Controle Externo de Tomada de Contas Especial (SecexTCE).

Trata-se de recurso de reconsideração interposto por Celina Tenório de Brito Maciel, ex-prefeita de Jupi/PE (gestão 2013-2016) contra o Acórdão 1882/2022-TCU-Segunda Câmara, relator Ministro Augusto Nardes.
2.	O presente processo tratou de tomada de contas especial pelo Fundo Nacional de Desenvolvimento da Educação (FNDE) , em razão da omissão no dever de prestar contas dos recursos repassados no exercício de 2013, da ordem de R$ 207.991,40 (peça 3) , por força do Programa de Apoio aos Sistemas de Ensino para Atendimento de Jovens e Adultos (PEJA) .
3.	O prazo de apresentação das contas encerrou-se na data de 3/8/2015 (peça 12, p. 1) , razão pela qual, em 4/8/2015, o Fundo Nacional de Desenvolvimento da Educação - FNDE encaminhou notificação à responsável, que, por sua vez, absteve-se de apresentar documentações que viessem a elidir a pendência constatada (peça 12, p. 2, item 9) .
4.	No âmbito do TCU, a Sra. Celina Tenório de Brito Maciel foi inicialmente citada por meio do Ofício 7.899/2019-SecexTCE, de 5/9/2019 (peça 22) , tendo apresentado defesa às peças 28-63. Após a realização de diligência no FNDE (peça 73) , a Autarquia concluiu que a documentação apresentada pela responsável seria insuficiente para a prestação de contas, devido ao não atingimento da meta física do programa (47 matrículas) e à ausência do parecer conclusivo do Conselho de Acompanhamento e Controle Social (peça 76, p. 4-5) .
5.	Em apreciação do processo, foi proferido o Acórdão 1882/2022-TCU-Segunda Câmara (peça 115) , relator Ministro Augusto Nardes, que julgou irregulares as contas da ex-prefeita, condenou-a ao débito parcial apurado e imputou-lhe duas multas no valor de R$ 10.000,00, fundamentadas nos arts. 57 e 58, inciso I, da Lei 8.443/1992.
6.	Mediante o recurso de reconsideração em exame, a recorrente alegou, em síntese, que no exercício de 2013 teriam sido registradas 53 novas matrículas no EJA municipal, conforme dados extraídos da internet, o que afastaria o débito dos autos. Argumentou ainda que teria apresentado a prestação de contas na Prefeitura de Jupi/PE anteriormente à citação pelo TCU.
7.	Em análise dos argumentos, a Secretaria de Recursos - Serur (peça 133) concluiu que:
a) as razões recursais aduzidas pela recorrente revelaram-se insuficientes para elidir as evidências que sustentam a sua condenação em débito, em face da ausência da boa e regular aplicação de parte dos recursos repassados ao município de Jupi/PE, no âmbito do Programa de Apoio aos Sistemas de Ensino para Atendimento de Jovens e Adultos (PEJA) - exercício 2013.
b) em consonância com a jurisprudência do TCU, deve ser excluída a multa aplicada, com fulcro no inc. I, art. 58, da Lei 8.443/1992, haja vista que a citação/audiência foi realizada em momento posterior ao encaminhamento da prestação de contas ao Município de Jupi/PE (Acórdão 438/2016-TCU-Segunda Câmara, Revisor Ministro Marcos Bemquerer; 964/2018-TCU-Plenário, Relator Ministro Augusto Nardes; e 162/2019-TCU-Primeira Câmara, Relator Ministro Bruno Dantas) ;
c) não ocorreu prescrição, seja pelo regime do Código Civil (Acórdão 1441/2016-TCU-Plenário) , seja pelo critério da Lei 9.873/1999 (MS 32.201) .
8.	Dessa forma, a Serur, em pareceres uniformes, propôs conhecer do recurso e, no mérito, dar-lhe provimento parcial, de forma a tornar sem efeito o item 9.6 do Acórdão 1882/2022-TCU-Segunda Câmara.
9.	O Ministério Público junto ao TCU (peça 136) , manifestou anuência à proposta da unidade técnica.
10.	Feito o breve introito, passo a deliberar.
11.	Em relação à eventual prescrição da atuação do TCU, deve se registrar que ela não se consumou, no caso concreto, nos termos da Lei 9.873/1999 e da Resolução-TCU 344, de 11/10/2022. Visto que o termo inicial aplicável é a data limite em que as contas finais deveriam ter sido prestadas: 3/8/2015 (peça 1, p. 1) , ocorrendo causas interruptivas em 17/7/2018 (expedição de notificação pelo FNDE - peça 5) , 29/7/2019 (pronunciamento do Ministro de Estado e encaminhamento da TCE ao Tribunal de Contas - peça 16) , 17/9/2019 (citação da responsável) e 26/4/2022 (decisão de mérito) . Além disso, não se verifica a incidência de prescrição intercorrente na situação em análise.
12. 	Relativamente à matéria de fato, destaco que a análise de mérito na fase inicial pela SecexTCE apontou que a meta física do Programa de Educação de Jovens e Adultos, no exercício de 2013, atingiu o resultado de 19%. Dessa forma, embora a Secretaria de Educação Básica - SEB/MEC e o FNDE entendessem que esse percentual importaria na reprovação das contas e na glosa integral dos recursos repassados, a decisão do TCU entendeu que o débito corresponderia a 81% do valor do referido Programa.
13.	Em seus argumentos recursais, a Sra. Celina Tenório de Brito Maciel alega que, de acordo com a plataforma "qedu.org.br", no ano de 2013 teriam sido matriculados 387 alunos do PEJA do município, o que significaria o atingimento da meta prevista de 47 novos alunos. A unidade especializada do TCU aponta que os dados extraídos do referido sítio não são oficiais, como aqueles consultados no portal da Secretaria de Educação Básica do MEC, portanto não poderiam ser acatados pelo TCU (peça 133, p. 5) . Quanto a este ponto, manifesto-me de acordo com o entendimento da área técnica. 
14.	Ressalto que o Ministério da Educação foi diligenciado pelo TCU e asseverou que, no exercício de 2013 foram registradas 9 novas matrículas no PEJA de Jupi/PE (peça 77, p. 3) .
15.	A recorrente juntou ainda aos autos declarações de servidoras que atuaram como professoras, certificados de conclusão e controle de frequência de alguns concludentes do PEJA (peças 137 a 145) . Compulsando o material apresentado, há indicativo de 101 alunos matriculados na Escola Antônio Lopes de Araújo, 139 na Escola Cícero Gustavo e 85 na Escola Antônio Pedro da Silva, o que totaliza 325 estudantes. Embora não seja possível precisar, apenas com esses documentos, quantos desses foram matriculados em 2013, é razoável admitir que a meta física de 47 novos alunos não fora alcançada.
16.	Não obstante, devem ser sopesadas as condições fáticas enfrentadas pela ex-prefeita que obstaram o atingimento do objetivo inicialmente proposto. Há que se considerar a localização da cidade de Jupi na região do agreste pernambucano, com cerca de 40% da população na zona rural do município, condições que desfavorecem a atração e permanência dos alunos no PEJA. 
17.	No caso em análise, não há indicativos de desvio de finalidade dos recursos repassados, conforme registrado pela SecexTCE (peça 104, p. 7) :
29.3. Verifica-se ainda que as despesas englobaram a aquisição de material escolar, o pagamento de pessoal da Secretaria Municipal de Educação alocado na Educação de Jovens e Adultos (EJA) , e a prestação de serviço de transporte escolar.
 (...) 
29.5. Constata-se que todas as despesas comprovadas se enquadram como de manutenção e desenvolvimento do ensino, nos termos do art. 70, da Lei 9.394/1996, restando pendente apenas o desembolso ocorrido em 31/7/2013, no valor de R$ 7.954,56, em que não houve comprovação mediante documentação comprobatória.
18.	Portanto, com supedâneo no art. 22 do Decreto-Lei 4.657/1942 (LINDB) , face aos obstáculos e às dificuldades reais da gestora e às exigências das políticas públicas a seu cargo, bem como à baixa materialidade da parcela não comprovada dos gastos, entendo que deve ser considerado elidido o débito imputado à Sra. Celina Tenório de Brito Maciel no Acórdão 1882/2022-TCU-Segunda Câmara, em razão do não atingimento da meta física do PEJA 2013.
19.	Quanto à omissão do dever de prestar contas, divirjo do entendimento esposado pela Serur. Conforme se depreende dos autos, o prazo limite para o envio da prestação de contas se encerrou em 3/8/2015, ainda durante a gestão da responsável, e antes da transição de mandato em janeiro/2017. Assim, as dificuldades posteriores enfrentadas pela responsável decorreram unicamente de sua omissão em prestar contas no prazo devido, não tendo sido apresentada nenhuma justificativa válida para a apresentação extemporânea em 2019, ainda que antes do recebimento da citação pelo TCU.
20.	Logo, entendo que deve ser mantidos o julgamento pela irregularidade das contas e a multa consignada no item 9.6 do Acórdão recorrido, com base no art. 58, inciso I, da Lei 8.443/1992, c/c o art. 268, inciso I, do Regimento Interno do TCU.
21.	Ante o exposto, VOTO pelo provimento parcial do recurso de reconsideração, para afastar o débito imputado à recorrente no Acórdão 1882/2022-TCU-Segunda Câmara, mantendo-se todavia o julgamento pela irregularidade e a multa referente à omissão do dever de prestar contas.
TCU, Sala das Sessões, em 7 de fevereiro de 2023.
ANTONIO ANASTASIA 
Relator